臺灣高等法院臺中分院刑事判決
110年度上易字第445號
上  訴  人  臺灣臺中地方檢察署檢察官
被      告  林俞均





選任辯護人  賴威平律師（法扶律師）                      
上列上訴人因被告頂替案件，不服臺灣臺中地方法院110年度易
字第305號，中華民國110年3月25日第一審判決（起訴案號：臺
灣臺中地方檢察署110年度偵字第205號），提起上訴，本院判決
如下：
    主  文
上訴駁回。
    理  由
一、本件公訴意旨略以：被告甲○○與少年夏○○（民國00年00月生
    ，真實姓名年籍詳卷）為男女朋友關係。緣少年夏○○於109
    年8月28日下午5時15分許，無照騎乘車牌號碼000-000號普
    通重型機車（下稱上開機車）搭載被告，行經臺中市太平區
    環中東路3段與育賢路口，自後方追撞由薛○○駕駛之車牌號
    碼0000-00號自小客車（下稱上開汽車；薛○○未受傷，被告
    受有四肢挫擦傷之傷害，被告受傷部分未經告訴）。經警前
    來處理交通事故時，臺中市政府警察局太平分局交通分隊小
    隊長富○○詢問被告及少年夏○○何人為機車駕駛人，被告為免
    少年夏○○無照駕駛遭罰及脫免過失傷害刑責，竟基於頂替之
    犯意向富○○表示為機車駕駛人，後遭富○○查悉頂替上情。而
    認被告涉犯刑法第164條第2項之頂替罪嫌等語。
二、按犯罪事實應依證據認定之，無證據不得認定犯罪事實；不
    能證明被告犯罪者應諭知無罪之判決，刑事訴訟法第154條
    第2項、第301條第1項分別定有明文。次按認定犯罪事實所
    憑之證據，雖不以直接證據為限，間接證據亦包括在內；然
    無論直接或間接證據，其為訴訟上之證明，須於通常一般之
    人均不致於有所懷疑，而得確信其為真實之程度者，始得據
    之為有罪之認定，倘其證明尚未達到此一程度，而有合理性
    懷疑之存在時，即難遽採為不利被告之認定（最高法院76年
    度台上字第4986號判決可供參照）。再按刑事訴訟法第161
    條第1項規定：檢察官就被告犯罪事實，應負舉證責任，並
    指出證明之方法。因此，檢察官對於起訴之犯罪事實，應負
    提出證據及說服之實質舉證責任。倘其所提出之證據，不足
    為被告有罪之積極證明，或其指出證明之方法，無從說服法
    院以形成被告有罪之心證，基於無罪推定之原則，自應為被
    告無罪判決之諭知（最高法院92年度台上字第128號判決足
    資參照）。另按犯罪事實之認定，係據以確定具體的刑罰權
    之基礎，自須經嚴格之證明，故其所憑之證據不僅應具有證
    據能力，且須經合法之調查程序，否則即不得作為有罪認定
    之依據。倘法院審理之結果，認為不能證明被告犯罪，而為
    無罪之諭知，即無前揭第154條第2項所謂「應依證據認定」
    之犯罪事實之存在。因此，同法第308條前段規定，無罪之
    判決書只須記載主文及理由。而其理由之論敘，僅須與卷存
    證據資料相符，且與經驗法則、論理法則無違即可，所使用
    之證據亦不以具有證據能力者為限，即使不具證據能力之傳
    聞證據，亦非不得資為彈劾證據使用。故無罪之判決書，就
    傳聞證據是否例外具有證據能力，本無須於理由內論敘說明
    （最高法院100年度台上字第2980號判決參照）。
三、公訴意旨認被告涉犯刑法第164條第2項之頂替罪嫌，無非係
    以被告之供述、證人少年夏○○、富○○、薛○○之證述、被告談
    話紀錄表、道路交通事故現場圖、道路交通事故調查報告表
    、現場照片、行車紀錄器翻拍照片、少年夏○○身分證影本資
    為論據。訊據被告堅決否認有頂替犯行，辯稱：案發當時係
    一位員警先對少年夏○○實施酒測，之後另一位員警來問是誰
    騎車，該員警製作現場圖時就一直看著我，我有對該員警說
    不是我騎車。可能員警問是誰騎車，但我以為員警係問我誰
    是車主，我現在忘記當時情形，但我確定員警拿綠色的單子
    （其上記載兩造駕駛人）給我和薛○○時，我馬上向該員警表
    示我不是駕駛人，但員警就說我之前為何要簽名，我就說是
    因為你製作現場圖時一直看著我問，卻都沒有問少年夏○○。
    我沒有替少年夏○○頂替的動機等語。
四、經查：
  ㈠少年夏○○未領有普通重型機車駕駛執照，於109年8月28日下
    午5時15分許，無照騎上開機車搭載被告，行經臺中市太平
    區環中東路3段與育賢路交岔路口時，自後方追撞由薛○○所
    駕駛之上開汽車，薛○○並未受傷，被告受有四肢挫擦傷之傷
    害，少年夏○○亦有受傷之情，業據被告於警詢、偵查、原審
    審理時自陳在卷〈見臺灣臺中地方檢察署110年度偵字第205
    號卷（下稱偵卷）第19至23、126至129頁、原審卷第44頁〉
    ，復有證人少年夏○○於警詢、偵查；證人薛○○於臺中市政府
    警察局交通處理道路交通事故談話紀錄表、警詢時之陳述、
    證述在卷可證（見偵卷第25至35、51、115至118頁），並有
    臺中市政府警察局道路交通事故現場圖〔109年8月28日、109
    年9月9日製作〕、臺中市政府警察局道路交通事故調查報告
    表（一）、（二）、道路交通事故補充資料表、舉發違反道
    路交通管理事件通知單、刑案現場、車損照片、行車紀錄器
    畫面截圖在卷可證（見偵卷第37、47、53至63、73至81頁）
    ，堪以認定。
  ㈡查：
  ⒈被告於109年8月28日下午6時許，在本案車禍現場，向小隊長
    富○○表示：「當時我直行環中東路由太原路往育賢路方向慢
    車道，行經上述地點，我在使用手機看地圖沒注意前方，抬
    頭時就撞到了。我是單手騎機車拿手機」等語，有被告於上
    開時間、地點，所接受訊問之臺中市政府警察局交通處理道
    路交通事故談話紀錄表附卷可稽（見偵卷第49頁）。而被告
    於原審審理時亦自陳談話紀錄表上之簽名，係其所簽名等語
    （見原審卷第45頁）。
  ⒉證人少年夏○○於警詢時證稱：「發生車禍後，我與甲○○因受
    傷而坐在路旁的人行道上，此時有警察來詢問，何人為駕駛
    ，甲○○向警方表示為她所駕駛，但要實施酒測前，我有向警
    方表示為我所駕駛，實施酒測的警察再次向我們詢問，到底
    為何人所駕駛，我再次向警察表示是我所駕駛，派出所的警
    察就對我實施酒測了。」、「〈肇事後到場處理之交通分隊
    小隊長有向你與甲○○詢問，何人駕駛普重機車，因為你們都
    沒有回應，最後小隊長問了第三次為何人所駕駛時，當時是
    誰表示為機車駕駛？〉最後是甲○○向富小隊長表示她為駕駛
    人。」、「〈甲○○為何要頂替本件交通事故之駕駛人？〉因為
    我未滿18歲，還沒有駕照。」等語（見偵卷第27、29頁）；
    於偵查中證稱：「〈警察到現場處理時，是不是問了你們兩
    個人3次到底是誰駕駛的，最後甲○○才回答是她，是否如此
    ？〉是。」、「〈酒測是在小隊長問你之前還是之後？〉之前
    。」等語（見偵卷第116、117頁）。
  ⒊證人薛○○於警詢時證稱：「〈交通分隊到場後，詢問何人駕駛
    時，是誰表示為普重機車000-000駕駛人？〉當時富小隊長在
    詢問普重機車000-000號為何人駕駛時，甲○○與夏○○均坐在
    路旁，富小隊長大約問了3次，甲○○表示為機車駕駛，富小
    隊長就把談話紀錄表拿給甲○○填寫個人資料，並詢問甲○○車
    禍的發生經過。」等語（見偵卷第35頁）。
  ⒋證人富○○於偵查中證稱：「〈任職？〉臺中市政府警察局太平
    分局交通分隊，擔任小隊長。」、「當時我到達現場後，發
    現有自小客車與機車，甲○○與夏○○2人都受傷坐在路旁，我
    過去之後，他們2人看著我，我詢問他們是何人駕駛的，夏○
    ○都沒有講話，只有甲○○顧左右而言他，之後我又一直問到
    底是何人駕駛，之後甲○○就說是她駕駛的。」、「〈當時既
    然是甲○○表示為機車駕駛人，為何會對夏○○酒測？〉酒測的
    部分是派出所員警在做酒測，事故處理是我們在處理的，派
    出所的員警可能有訊問是誰駕駛的，夏○○就跟派出所的員警
    說是他駕駛的。」、「〈當時你們跟派出所是同時到場？〉不
    同時，派出所先到場，我們後到場，大概差了10分鐘左右。
    」等語（見偵卷第117、118頁）。
  ⒌警員洪○○於109年8月28日下午5時42分許，在本案車禍現場，
    對少年夏○○施以酒精濃度之吐氣測試，當場測得其吐氣所含
    酒精濃度為每公升0毫克之情，有當事人酒精測定紀錄表附
    卷可查（見偵卷第65頁）。另小隊長富○○於109年8月28日下
    午6時許，在本案車禍現場，對被告製作臺中市政府警察局
    交通處理道路交通事故談話紀錄表，有該談話紀錄表附卷可
    稽（見偵卷第49頁）。
  ⒍基上可知，本案車禍發生後，派出所警員洪○○先到場，少年
    夏○○固坦承其為上開機車駕駛，經警員洪○○於109年8月28日
    下午5時42分許，在本案車禍現場，對少年夏○○施以酒精濃
    度之吐氣測試，然嗣交通分隊小隊長富○○到場後，小隊長富
    ○○數次同時詢問被告、少年夏○○何人為上開機車駕駛時，少
    年夏○○即沉默不語，被告則向小隊長富○○表示其為上開機車
    駕駛等情，足堪認定。
  ㈢按刑法刑法第164條明定「藏匿犯人或依法逮捕、拘禁之脫逃
    人或使之隱避者，處2年以下有期徒刑、拘役或1萬5千元以
    下罰金。意圖犯前項之罪而頂替者，亦同。」，刑法第164
    條所稱之犯人自係指違反刑法之人，若僅違反行政罰，即非
    該條所指之犯人。而查：
  ⒈按汽車駕駛人，有下列情形之一者，處新臺幣6千元以上1萬2
    千元以下罰鍰，並當場禁止其駕駛：一、未領有駕駛執照駕
    駛小型車或機車，道路交通管理處罰條例第21條第1項第1款
    定有明文。少年夏○○未領有普通重型機車駕駛執照，於上開
    時間無照騎駛上開機車，固應依道路交通管理處罰條例第21
    條第1項第1款規定處以罰緩，然此係違反行政罰，並非屬刑
    法第164條所稱之犯人。
  ⒉本案車禍發生後，派出所警員洪○○先到場，少年夏○○坦承其
    為上開機車駕駛，經警員洪○○於109年8月28日下午5時42分
    許，在本案車禍現場，對少年夏○○施以酒精濃度之吐氣測試
    ，當場測得其吐氣所含酒精濃度為每公升0毫克之情，有如
    前述，顯見，少年夏○○並未觸犯刑法第185條之3違背安全駕
    駛罪，被告自亦無頂替之行為。
  ⒊少年夏○○於上開時間、地點，騎上開機車與薛○○所駕駛之上
    開汽車發生碰撞，然該車禍並未造成薛○○受傷(薛○○在本案
    車禍後停留現場接受警員查詢處理，其未受傷之事實應為警
    員及被告等明悉)，而僅造成少年夏○○本人及被告受有傷害
    ，業如前述。是以，在薛○○並未受傷、少年夏○○騎機車肇事
    致其本身受傷之舉亦無涉刑責之情況下，少年夏○○於上開行
    車途中，縱有任何過失行為致生該車禍事故，其所涉刑事責
    任亦僅有對其所搭載之乘客即本案被告犯過失傷害罪嫌。而
    被告於原審審理時稱：「我沒有對夏○○提出過失傷害告訴，
    ……薛○○是從汽車走下來，看起來沒有受傷。本件車禍發生當
    下我沒有想到要對夏○○提出過失傷害告訴」等語（見原審卷
    第44頁），且被告就其因本件車禍受傷部分，迄未對少年夏
    ○○提出過失傷害告訴，堪認依被告當時主觀上之認識，少年
    夏○○並無因上開車禍事故而需負擔刑事責任之可能，自無任
    何刑事犯罪行為需予隱避。
  ⒋基上，少年夏○○未觸犯刑法第185條之3違背安全駕駛罪，被
    告並無頂替之必要。而被告固於本案車禍現場向交通分隊小
    隊長富○○自稱為肇事機車駕駛人，然此至多僅係欲使少年夏
    ○○脫免道路交通管理處罰條例第21條第1項第1款之行政罰鍰
    。另依被告當時主觀上之認識，少年夏○○並無因上開車禍事
    故而需負擔刑事責任之可能，有如前述，是尚難認被告係出
    於「意圖藏匿犯人或依法逮捕、拘禁之脫逃人或使之隱避而
    頂替」而為上述行為，則既尚難認被告有此主觀犯罪意圖，
    自不得以刑法之頂替罪相繩。
五、檢察官上訴意旨以：㈠按刑法第164條第1項、第2項之藏匿犯
    人罪、使之隱避罪及頂替罪，所謂「犯人」係指違犯刑法之
    人而言。祇要事實上違犯刑法，即為犯人，至於國家司法機
    關對之已否開始刑事追訴？是否業已判決確定？均在所不問
    ，故偵查中之犯罪嫌疑人，起訴後之刑事被告，判決確定後
    之受刑人等固然均為犯人，縱係尚未為人所逮捕之現行犯或
    準現行犯，亦為本罪之犯人，其他如告訴乃論之罪者，雖無
    告訴權人之告訴，亦可成為本罪之行為客體。本罪所保護之
    法益係國家搜索權、裁判權之國家法益，因行為人之藏匿、
    使之隱避或頂替行為，使真正犯罪之人難予發現，致影響偵
    查、審判程序之進行或發生不正確之結果，妨害國家搜索權
    、裁判權之行使，即成立本罪，而屬即成犯。又行為人自開
    始藏匿、使之隱避或頂替犯人之持續行為，均使國家偵查、
    審判之司法權無從進行而遭受侵害，其藏匿、使之隱避或頂
    替之持續行為，應屬行為繼續，而非狀態繼續（臺灣高等法
    院105年度上易字第377號判決參照）。㈡少年夏○○於109年8
    月28日17時15分許，無照騎乘車牌號碼000-000號普通重型
    機車搭載被告，行經臺中市太平區環中東路3段與育賢路口
    ，不慎自後方追撞由薛○○駕駛之車牌號碼0000-00號自小客
    車(薛○○未受傷，被告受有四肢挫擦傷之傷害)。少年夏○○之
    過失行為，造成被告受傷，故少年夏○○已成立過失傷害罪。
    ㈢嗣警方據報前來處理交通事故時，臺中市政府警察局太平
    分局交通分隊小隊長富○○詢問被告及少年夏○○何人為機車駕
    駛人，被告為免少年夏○○無照駕駛遭罰及脫免過失傷害刑責
    ，竟向富○○表示自己為機車駕駛人，使真正犯罪人難予發現
    ，致影響偵查發現真實之進行，其即成立頂替罪。㈣被告雖
    未對少年夏○○提出過失傷害罪之告訴，然頂替罪所保護之法
    益係國家法益，若因行為人之頂替行為，使真正犯罪之人難
    予發現，致使偵查發生不正確結果，即應成立本罪。基此立
    論，如行為人頂替之罪為告訴乃論之罪，雖無告訴人之告訴
    ，亦會妨害偵查發現正確之結果，仍應成立頂替罪。故本件
    少年夏○○毋庸就本件車禍事故負刑事責任，此僅係因被告就
    少年夏○○所涉過失傷害罪嫌未提出告訴，然被告之頂替行為
    確實有影響偵查之進行。㈤綜上所述，原判決認事用法尚嫌
    未洽，爰依刑事訴訟法第344條第1項、第361條第1項提起上
    訴，請將原判決撤銷，更為適當合法之判決。然查，本案少
    年夏○○騎乘機車附載被告，並造成被告受有傷害事實，少年
    夏○○固非全無受刑事追訴之可能，然「行為非出於故意或過
    失者，不罰。過失行為之處罰，以有特別規定者，為限。」
    ，刑法第12條第１項定有明文，又刑法第164條第2項之藏匿
    犯人或使之隱避而頂替罪並無處罰過失犯之明文，自以行為
    人具有藏匿犯人或使之隱避之故意始足該當，被告既無意對
    少年夏○○提起過失傷害告訴，其主觀上並不認少年夏○○涉有
    刑責，即不認少年夏○○屬犯人，被告自無觸犯刑法第164條
    第2項之主觀故意，當不能逕科以刑責。
六、綜上所述，檢察官指述被告涉犯刑法第164條第2項之頂替罪
    犯行所憑之證據，仍存有合理之懷疑，尚未達於通常一般之
    人均不致有所懷疑，而得確信其為真實之程度，本院無從形
    成被告有罪之確信。此外，本院復查無其他證據，足資證明
    被告有公訴人所指上開犯行。揆諸前開說明，原審所為無罪
    諭知自無不當，是檢察官上訴並無理由，應予駁回。
據上論斷，應依刑事訴訟法第368 條，判決如主文。
本案經檢察官鄒千芝提起公訴，檢察官宋恭良提起上訴，檢察官
乙○○庭執行職務。
中　　華　　民　　國　　110 　年　　8 　　月　　11　　日
             刑事第九庭   審判長法　官　紀  文  勝
                                法　官　賴  妙  雲
                                法　官　姚　勳　昌
上列正本證明與原本無異。          
不得上訴。
                                書記官  溫  尹  明
中　　華　　民　　國　　110 　年　　8 　　月　　11　　日